【裁判字號】    98,抗,304
【裁判日期】    980324
【裁判案由】    聲請單獨宣告沒收
【裁判全文】
臺灣高等法院臺中分院刑事裁定           98年度抗字第304號
抗  告  人  臺灣臺中地方法院檢察署檢察官
被      告  甲○○
上列抗告人因聲請單獨宣告沒收案件，不服臺灣臺中地方法院中
華民國98年2月17日所為裁定（98年度聲字第569號），提起抗告
，本院裁定如下:
    主  文
原裁定關於駁回聲請部分撤銷，發回台灣台中地方法院。
    理  由
一、本件抗告意旨略以：被告甲○○與同案被告黎鳳仙、武氏倫
    ，因涉犯刑法第266條第1項之賭博罪，其中被告甲○○部分
    ，經檢察官依刑事訴訟法253條之1為緩起訴處分，被告黎鳳
    仙、武氏倫則經檢察官，另依刑事訴訟法253條為職權不起
    訴處分。而本件原聲請書雖未將同案被告黎鳳仙、武氏倫列
    為當事人，惟其二人業於警詢時供承扣案之新台幣（下同）
    100元均為賭資，是依刑法第266條第2項規定，除被告甲○
    ○遭扣案之100元外，被告黎鳳仙、武氏倫遭扣案之賭資100
    元亦屬在賭檯上之財物，為專科沒收之物，不問屬於犯人與
    否，應沒收之。是本件縱未列載被告黎鳳仙、武氏倫為當事
    人，亦無礙於宣告沒收之要件，原裁定遽以另扣案之100元
    非被告甲○○所有，而駁回本件聲請，顯有違誤，爰應依刑
    事訴訟法第403條第1項、第407條規定提起抗告，請將原裁
    定撤銷，更為適當合法之裁定云云。
二、原審以檢察官依第253條或第253條之1為不起訴或緩起訴之
    處分者，對供犯罪所用、供犯罪預備或因犯罪所得之物，以
    屬於被告者為限，得單獨聲請法院宣告沒收，刑事訴訟法第
    259條之1定有明文。經查，本件扣案之四色牌5副、賭資現
    金100 元，為被告甲○○所有，供犯罪所用之物及因犯罪所
    得之物，業據被告於警詢時供承在卷，是檢察官此部分之聲
    請為有理由。另扣案之現金100元，並非被告所有或因犯罪
    所得之物，業據被告陳明在卷，且同案被告黎鳳仙、武氏倫
    於警詢中亦陳稱，扣案之100元係其等所有之物，是就此部
    分，本院無從予以宣告沒收為由，而諭知扣案之四色牌五副
    、賭資100元，均沒收；其餘部分駁回。
三、查我國實務見解認刑罰法令關於沒收之規定，兼採職權沒收
    主義與義務沒收主義。「職權沒收」，係指法院就屬於被告
    所有，供犯罪所用、預備用或因犯罪所得之物，仍得本於職
    權斟酌是否宣告沒收，例如刑法第38條第1項第2款、第3款
    、第3項前段等規定屬之。「義務沒收」，則又可分為『絕
    對義務沒收』與『相對義務沒收』。前者指凡法條有：『不
    問屬於犯人與否，沒收之』之特別規定者屬之，法院就此等
    物品是否宣告沒收，『無』斟酌餘地，除已證明滅失者外，
    不問屬於犯人與否或有無查扣，均應宣告沒收，例如刑法第
    38條第1項第1款、第2項、第200條、第205條、第209條、第
    219條、第266條第2項、毒品危害防制條例第18條第1項前段
    等規定屬之；後者則係指供犯罪所用、預備用或因犯罪所得
    ，以屬於被告所有者為限，始應予以沒收，例如毒品危害防
    制條例第19條第1項前段（最高法院96年台上字第7069號、
    89年台上字第5605號判決要旨參照）。按違禁物或專科沒收
    之物，得單獨宣告沒收；又當場賭博之器具與在賭檯或兌換
    籌碼處之財物，不問屬於犯人與否，沒收之，刑法第40條第
    2項、第266條第2項定有明文。故當場賭博之器具與在賭檯
    或兌換籌碼處之財物，不問屬於犯人與否，顯屬專科沒收之
    物。本件被告甲○○因涉犯刑法第266條第1項賭博罪，固經
    臺灣臺中地方法院檢察署 (以下簡稱臺中地檢署)檢察官於
    民國96年10月17日以96年度速偵字第5027號為緩起訴處分，
    緩起訴期間為1年，於97年11月8日期滿未經撤銷而確定，有
    臺灣臺中地方法院檢察署檢察官96年度速偵字第5027號緩起
    訴處分書、執行緩起訴處分命令通知書各1份在卷可考（偵
    查卷第19、25頁）。同案被告黎鳳仙、武氏倫亦因涉犯刑法
    第266條第1項普通賭博罪，經臺中地檢署檢察官參酌刑法第
    57條各款所列事項，於96年10月17日以96年度速偵字第5027
    號為不起訴處分，亦有該署96年度速偵字第5027號不起訴處
    分書1份在卷可稽（偵查卷第20頁）。而本案之扣案物品有
    四色牌5副、賭資200元，亦有臺中地檢署96年度保管字第
    5972號扣押物品清單在卷可稽（偵查卷第8頁）。據被告甲
    ○○於96年10月16日警詢筆錄供述：「（警方查獲時你們共
    幾人在賭博？賭資多少？賭具四色牌為何人所有？）三人。
    我的賭資100元。四色牌是我買來的。」（警卷第4頁）；同
    案被告黎鳳仙於96年10月16日警詢筆錄供述：「（警方查獲
    時你們共幾人在賭博？賭資多少？賭具四色牌為何人所有？
    ）三人。我的賭資50元。四色牌是甲○○買來的。」（警卷
    第9頁）；同案被告武氏倫於96年10月16日警詢筆錄供述：
    「（警方查獲時你們共幾人在賭博？賭資多少？賭具四色牌
    為何人所有？）三人。我的賭資50元。四色牌是甲○○買來
    的。」等語（警卷第14頁）。參以上開扣案賭具四色牌及賭
    資於警查獲時均置放於賭桌上，此有照片可稽 (警卷第30頁
    )，足見，上開扣案現金200元係賭檯上之賭資無訛。依上述
    說明，不問屬何被告所有，自應依刑法第266條第2項宣告沒
    收。檢察官依刑法第40條第2項聲請宣告沒收上開扣案之賭
    資200元，核無不合。原審未予詳查，竟上開扣案屬於同案
    被告黎鳳仙、武氏倫所有之賭資共100元，非屬被告甲○○
    所有或因犯罪所得之物，不予宣告沒收，而裁定駁回檢察官
    關於沒收此部分扣案物之聲請，即有未洽。檢察官抗告，據
    此指摘原裁定違法或不當，為有理由，自應由本院將原裁定
    關於駁回聲請部分撤銷，發回原審法院重為妥適之裁定。
四、據上論結，應依刑事訴訟法第413條前段，裁定如主文。
中    華    民    國    98    年    3     月    24    日
            刑事第四庭    審判長法  官  洪  耀  宗
                                法  官  劉  登  俊
                                法  官  許  文  碩
以上正本證明與原本無異。
不得再抗告。
                                書記官  郭  蕙  瑜
中    華    民    國    98    年    3     月    25    日


司法院資訊處製作；財團法人民間司法改革基金會備份。
